臺灣高雄地方法院刑事判決　　　　　　　96年度訴字第2654號
公　訴　人　臺灣高雄地方法院檢察署檢察官
被　　　告　丙○○
　　　　　　丁○○
共　　　同
選任辯護人　陳慧博律師
上列被告因違反稅捐稽徵法等案件，經檢察官提起公訴（96年度
偵字第13251 號、第15069號），本院判決如下：
    主  文
丁○○幫助納稅義務人以詐術逃漏稅捐，處有期徒刑肆月，如易
科罰金，以新臺幣壹仟元折算壹日。
丙○○公司負責人，為納稅義務人，以詐術逃漏稅捐，處有期徒
刑肆月，如易科罰金，以新臺幣壹仟元折算壹日。緩刑貳年。
丙○○其他被訴部分無罪。
    事  實
一、丁○○於民國95年間，擔任位於台北縣永和市○○路389 號
    8 樓之2 「連城國際企業股份有限公司」（下稱連城公司）
    之實際負責人，為從事業務之人，負有據實製作各類所得扣
    繳暨免扣繳憑單暨據實申報營利事業所得稅之義務。丙○○
    則於96年1 月4 日起擔任該公司之名義負責人，為公司法規
    定之公司負責人。丁○○明知乙○○於95年間，未在連城公
    司支領薪資，竟基於幫助連城公司逃漏稅捐及行使業務上登
    載不實文書之犯意，由丁○○委由不詳姓名之不知情會計師
    ，於業務上製作乙○○於95年度在連城公司領取薪資新台幣
    （下同）41萬元之不實事項「各類所得扣繳暨免扣繳憑單」
    ，及在連城公司之中華民國95年度營利事業所得稅結算申報
    書「薪資支出欄」上為不實記載，使之營業成本增加，營利
    所得減少。再於96年5 月24日，利用該不知情會計人員檢具
    上開登載不實之扣繳憑單及營利事業所得稅結算申報書，持
    向財政部臺灣省北區國稅局中和稽徵所申報連城公司營利事
    業所得稅，致使該稅捐機關審核稅額時陷於錯誤，而以此詐
    術逃漏95年度營利事業所得稅94,738元，足以生損害於乙○○及稅捐稽徵機關對於稅捐稽徵之正確性。嗣於96年3 月1
    日，乙○○接獲前開各類所得扣繳暨免扣繳憑單後，發覺有
    異，並於同年月7 日向臺灣高雄地方法院檢察署檢察官告發
    ，始查知上情。
二、案經乙○○告訴及臺灣高雄地方法院檢察署檢察官自動檢舉
    偵查起訴。
    理  由
壹、證據能力部分：
一、按被告以外之人於偵查中向檢察官所為陳述，除顯有不可信
    之情況者外，得為證據，刑事訴訟法第159 條之1 第2 項定
    有明文。偵查中對被告以外之人所為之偵查筆錄，性質上係
    屬傳聞證據。惟現階段刑事訴訟法規定檢察官代表國家偵查
    犯罪、實施公訴，依法其有訊問被告之權，證人且須具結，
    而實務運作時，檢察官偵查中向被告以外之人所取得之陳述
    ，原則上均能遵守法律規定，不致違法取供，其可信度極高
    ，職是，被告以外之人前於偵查中已具結而為證述，除反對
    該項供述得具有證據能力之一方，已釋明「顯有不可信之情
    況」之理由外，不宜以該證人未能於審判中接受他造之反對
    詰問為由，即遽指該證人於偵查中之陳述不具證據能力。查
    本件證人即被告之胞兄陳俊華、證人即告訴人乙○○於檢察
    官偵查中為陳述（見96年度他字第2016號卷第47至48頁、第
    54至55頁），並無證據顯示檢察官在偵查時有不法取供之情
    形，亦查無證據顯示上開證述有顯不可信之情況，依上開說
    明，證人陳俊華、杜亦弘於偵訊時之證言自具有證據能力。
二、按被告以外之人（包括證人、鑑定人、告訴人、被害人及共
    同被告等）於審判外之陳述雖不符刑事訴訟法第159 條之1
    至之4 等4 條之規定，而經當事人於審判程序同意作為證據
    ，法院審酌該言詞陳述或書面陳述作成時之情況，認為適當
    者，亦得為證據，刑事訴訟法第159 條之5 第1 項定有明文
    。立法意旨在於傳聞證據未經當事人之反對詰問予以核實，
    原則上先予排除。惟若當事人已放棄反對詰問權，於審判程
    序中表明同意該等傳聞證據可作為證據，基於尊重當事人對
    傳聞證據之處分權，及證據資料愈豐富，愈有助於真實發見
    之理念，且強化言詞辯論主義，使訴訟程序得以順暢進行，
    上開傳聞證據亦均具有證據能力。查乙○○95年度各類所得
    扣繳暨免扣繳憑單、特力翠豐股份有限公司員工在職證明書
    、連城公司變更登記表、股東名冊、財政部臺灣省北區國稅
    局中和稽徵所函文各1 份等書面陳述，其性質雖屬傳聞證據
    ，且查無符合同法第159 條之1 至之4 等前4 條之情形，惟
    渠等所為之上開陳述內容，業經被告、檢察官於準備程序中
    同意作為證據（見本院卷第21頁），本院審酌上開書面陳述
    作成時，並無何偽造、變造等情形，認為以之作為本案之證
    據亦屬適當，依前揭說明，均有證據能力。
貳、實體部分：
一、認定犯罪事實所憑之證據：
    訊據被告丙○○固不否認其出名為連城公司之登記負責人，
    被告丁○○則坦承其係連城公司之實際負責人，惟均矢口否
    認有何逃漏連城公司95年度營利事業所得稅及行使業務登載
    不實文書犯行，被告丙○○辯稱：公司的事情我都沒有在管
    云云（見本院卷第20頁）；被告丁○○則辯稱：我有支出41
    萬元的款項，那是95年度乙○○投資連城公司的紅利，我在
    95年11、12月間將錢交給乙○○的弟弟甲○○，因為我認為
    那是乙○○擔任公司董事所分得的紅利，所以請甲○○轉交
    該筆款項給乙○○云云（見本院卷第21頁、第70頁）。經查
    ：
(一)被告丙○○自96年1 月4 日起為連城公司之登記負責人，被
    告丁○○自95年間起擔任連城公司之實際負責人，丁○○委
    由不詳姓名之不知情會計師，於業務上製作乙○○於95年度
    在連城公司領取薪資41萬元之「各類所得扣繳暨免扣繳憑單
    」，並在連城公司之中華民國95年度營利事業所得稅結算申
    報書「薪資支出欄」上為記載，再於96年5 月24日，利用該
    不知情會計人員檢具上開登載不實之扣繳憑單及營利事業所
    得稅結算申報書，持向財政部臺灣省北區國稅局中和稽徵所
    申報連城公司營利事業所得稅之事實，業據被告丙○○、丁○○於本院審理時供承在卷（見本院卷第22頁不爭執事項）
    ，核與證人即被告丁○○之胞兄陳俊華於偵查中之證述相符
    （見96年度他字第2016號卷第48頁）、復有經濟部中部辦公
    室96年3 月29日經中三字第09630845500 號函附之連城公司
    變更登記表、股東名冊、乙○○95年度各類所得扣繳暨免扣
    繳憑單各1 份在卷可憑（見上開他字卷第18至20頁、第6 頁
    ），此部分之事實自堪認定。
(二)然乙○○於95年間並未在連城公司任職而領取41萬元薪資之
    事實，業據其於偵查及本院審理中結證甚明（見上開他字卷
    第55頁、本院卷第60頁），並有特力翠豐股份有限公司員工
    在職證明書1 紙可憑，顯見乙○○確實未在連城公司任職並
    支領41萬元薪資之事實，至堪明確。至被告丁○○前開所辯
    ：41萬元係乙○○投資連城公司95年度的紅利，該筆款項係
    託由甲○○轉交予乙○○云云，然此核與證人乙○○所證述
    ：未曾投資連城公司，亦未有人告知以其名義投資連城公司
    等語（見本院卷第63頁）大相逕庭，是以被告丁○○前開所
    辯，已難憑採。再者，乙○○於96年3 月1 日除收受前開各
    類所得扣繳暨免扣繳憑單外，尚同時取得股利憑單1 紙（見
    上開他字卷第6 頁），觀諸該股利憑單係記載乙○○於94年
    度自連城公司獲取股利總額65,750元，扣抵稅額16,462元後
    ，股利淨額為49,288元，是以，被告丁○○既已將乙○○94
    年度投資連城公司之獲利，記載於股利憑單並寄發予乙○○
    ，則其豈有另將95年度乙○○投資連城公司之獲利，改委由
    不知情之會計師將該筆41萬元之款項，記載為乙○○於95年
    度在連城公司領取薪資41萬元，並製作「各類所得扣繳暨免
    扣繳憑單」之可能? 益證被告丁○○前開所辯洵屬事後卸責
    之詞，委無足採。
(三)被告丁○○虛列乙○○95年度薪資所得41萬元，致連城公司
    95年度營利事業所得稅共逃漏稅捐94,738元，有財政部臺灣
    省北區國稅局中和稽徵所北區國稅中和一字第0961033160號
    函在卷可按（見本院卷第49頁）。足認被告以上開虛列乙○○95年度薪資之方式，申報連城公司95年度之營利事業所得
    稅，致生逃漏營利事業所得稅94,738元，並足以生損害於乙○○及稅捐稽徵機關對於稅捐稽徵之正確性。
(四)綜上所述，本案事證已明，被告2 人犯行均堪認定。
二、所犯罪名及科刑理由：
(一)按稅捐稽徵法第47條第1 款之規定，係將納稅義務人如為公
    司組織，以詐術或其他不正當方法逃漏稅捐，犯有同法第41
    條之逃漏稅捐罪之刑事責任，基於刑事政策之考量，於其應
    處徒刑範圍，轉嫁處罰公司負責人，受罰之公司負責人，屬
    於代罰之性質，有最高法院所著69年台上字第3068號、75年
    台上字第6183號判例可資參照。故凡納稅義務人係公司組織
    而有觸犯稅捐稽徵法第41條之罪而應受處罰者，依公司法規
    定之該公司負責人，就關於納稅義務人應處徒刑之規定，即
    當然轉嫁處罰該公司負責人，至該依公司法規定登記之公司
    負責人，即不得以未實際經營公司業務或未參與該公司逃漏
    稅捐行為為由而免其刑事責任。最高法院89年台上字第7152
    號判決可資參照。是以，被告丙○○既明知其係連城公司之
    登記負責人，為公司法規定之公司負責人，而連城公司逃漏
    95年度營利事業所得稅94,738元之事實，已認定如前，則縱
    其並未實際參與公司之經營，參照前揭說明，仍須負稅捐稽
    徵法第47條第1 款之罪責。故核被告丙○○之所為，係犯稅
    捐稽徵法第41條、第47條第1 款之以詐術逃漏稅捐罪。
(二)又依前開該稅捐稽徵法第47條第1 款之規定，轉嫁處罰之對
    象乃限於「公司法規定之負責人」，如非屬公司法規定之負
    責人，即不能令負該項刑責。而公司法規定之公司負責人係
    指無限公司、兩合公司執行業務或代表公司之股東、有限公
    司、股份有限公司之董事，另公司之經理人或清算人、股份
    有限公司之發起人、監察人、檢查人、重整人或重整監督人
    ，在執行職務範圍內，亦為公司負責人，此觀公司法第8 條
    之規定自明。是依公司法之規定，並未將「實際負責人」列
    為公司負責人，其縱有參與逃漏稅捐之行為，應適用特別規
    定，成立同法第43條第1 項之幫助犯（詳最高法院95年度臺
    上字第741 號判決、同院75年度臺上字第6183號判例意旨）
    。再按營利事業填報「各類所得扣繳暨免扣繳憑單」，係附
    隨其業務而製作，不得謂非業務上所掌之文書（最高法院70
    年9 月21日第9 次刑事庭會議決議參照）。是以，被告丁○○既為連城公司之實際負責人，而「各類所得扣繳暨免扣繳
    憑單」，則係附隨其業務而製作，則其虛偽登載乙○○上開
    「各類所得扣繳暨免扣繳憑單」，持向稅捐稽徵機關申報之
    所為，核係犯刑法第216 條、第215 條之行使業務上登載不
    實之文書罪，及稅捐稽徵法第43條第1 項之幫助納稅義務人
    以詐術逃漏稅捐罪。另被告丁○○雖係連城公司之實際負責
    人，固經本院認定屬實如前述，惟連城公司之登記負責人既
    為被告丙○○，並非被告丁○○，則其所犯應係稅捐稽徵法
    第43條第1 項罪而非同法第47條第1 款之罪，惟此業經公訴
    人當庭更正起訴法條（見本院卷第57頁），爰不另行變更起
    訴法條，附此敘明。
(三)被告於96年5 月24日申報營利事業所得稅前之某日，接續在
    其業務上製作之文書即「各類所得扣繳暨免扣繳憑單」、「
    營利事業所得稅結算申報書」等文件上，登載乙○○於95年
    間領取連城公司薪資之不實事實，核其行為之本質，乃本於
    單一明知不實之事項予以登載之犯意接續進行，以實現單一
    犯罪即幫助連城公司逃漏95年度營利事業所得稅之目的，應
    評價為接續犯，而論以一業務上登載不實行為。
(四)被告明知為不實之事項而登載於業務上作成文書後，復持以
    行使，其偽造之低度行為為行使之高度行為所吸收，不另論
    罪。而其利用利用不知情之成年會計記帳人員製作扣繳憑單
    、結算申報書等業務上登載不實並加以行使之犯行，為間接
    正犯。
(五)被告丁○○係以一行使業務上登載不實之各類所得扣繳暨免
    扣繳憑單及營利事業所得稅結算申報書之行為，同時觸犯行
    使業務上登載不實文書、幫助納稅義務人以詐術逃漏稅捐2
    罪，為想像競合犯，應依刑法第55條規定，從重論以幫助納
    稅義務人以不正當之方法逃漏稅捐罪。
(六)爰審酌被告丙○○為連城公司之名義負責人，竟未實際參與
    公司之營運，而被告丁○○則為連城公司之實際負責人，竟
    虛報薪資支出，致乙○○可能遭稅捐機關課稅，對乙○○及
    稅捐機關影響甚大，且矢口否認犯行，一再飾詞狡辯，犯後
    態度非佳，並參酌其逃漏稅捐之金額尚非至鉅，及其2 人犯
    罪之手段、目的、動機、所受教育程度、家庭經濟狀況等其
    他一切情狀，分別量處主文所示之刑，並均諭知如主文所示
    易科罰金之折算標準。又被告丙○○前未曾因故意犯罪，而
    受有期徒刑以上刑之宣告，有臺灣高等法院被告前案紀錄表
    1 紙足憑，素行尚稱良好，其因係被告丁○○之母，始出借
    其名義供被告丁○○登記為連城公司之名義負責人，始觸犯
    前開犯行，其經此偵、審教訓後，應知所警惕，信無再犯之
    虞，又刑罰固屬國家對於犯罪之人，以剝奪法益之手段，所
    加之公法之制裁，惟其積極目的，則在預防犯人之再犯，故
    對於初犯，惡性未深，若因偶然觸法，即置諸刑獄自非刑罰
    之目的，是本院斟酌上情，認上開對被告丙○○所宣告之刑
    以暫不執行為適當，爰依刑法第74條第1 項第1 款之規定，
    併予宣告緩刑2 年，以啟自新。
三、被告丙○○其他被訴無罪部分：
(一)公訴意旨另以：被告丙○○係連城公司之名義負責人，與被
    告丁○○共同基於業務上登載不實文書進而行使之犯意聯絡
    ，由丁○○委由不詳姓名之不知情會計師於業務上製作連城
    公司95年度「各類所得扣繳暨免扣繳憑單」，並於上登載「
    乙○○薪資收入為41萬元」之不實事項，持向管轄之稅捐機
    關申報扣抵營利事業所得稅，而行使上開業務上登載不實文
    書。因認被告丙○○亦涉犯刑法第216 條、第215 條行使業
    務上登載不實文書罪嫌云云。
(二)按犯罪事實應依證據認定之，無證據不得認定其犯罪事實；
    不能證明被告犯罪者，應諭知無罪之判決，刑事訴訟法第15
    4 條第2 項及第301 條第1 項分別定有明文。又按刑事訴訟
    法上所謂認定犯罪事實之證據，係指足以認定被告確有犯罪
    行為之積極證據而言，如未能發現相當證據或證據不足以證
    明，自不能以推測或擬制之方法，以為裁判基礎，此最高法
    院29年上字第3105號及40年台上字第86號分別著有判例可資
    參照。復按刑事訴訟上證明之資料，無論其為直接或間接證
    據，均須達於通常一般之人均不致有所懷疑，而得確信其為
    真實之程度，始得據為有罪之認定，若其關於被告是否犯罪
    之證明未能達此程度，而有合理懷疑之存在，致使無從形成
    有罪之確信，根據「罪證有疑，利於被告」之證據法則，即
    不得遽為不利被告之認定（最高法院76年度臺上字第4986號
    判例可資參照）。
(三)訊之被告丙○○堅決否認有何行使業務上登載不實文書之犯
    行，辯稱：公司的事情我都沒有在管等語（見本院卷第20頁
    ）。經查，被告丙○○僅出名為連城公司名義負責人，而非
    實際負責人之事實，除據被告丙○○供述如前外，復核與證
    人陳俊華於偵查中結證之情節相合，其證稱：連城公司的實
    際負責人是我弟弟丁○○等語明確（見上開他字卷第48頁）
    ，可認被告丙○○所為辯解，應堪採信。此外，本件復查無
    其他積極證據，足資證明被告丙○○就不實之扣繳憑單部分
    與被告丁○○間有犯意聯絡或行為分擔，則其此部分犯罪自
    屬不能證明。又被告丙○○前開論罪科刑之違反稅捐稽徵法
    第47條第1 款之罪，既係代罰性質，而與其所涉其他犯罪間
    ，自無何裁判上一罪關係，是以，公訴意旨另認被告丙○○
    亦涉犯刑法第216 條、第215 條行使業務上登載不實文書罪
    嫌部分，即應另為無罪之諭知。
據上論斷，應依刑事訴訟法第299 條第1 項前段、第301 條第1
項前段、稅捐稽徵法第41條、第43條第1 項、第47條第1 款，刑
法第11條前段、第216 條、第215 條、第55條、第41條第1 項前
段、第74條第1 項第1 款，刑法施行法第1 條之1 ，判決如主文
。
本案經檢察官戊○○到庭執行職務。
中　　華　　民　　國　　96　　年　　12　　月　　5 　　日
                  刑事第十七庭  審判長法　官  洪能超
                                      法　官  王俊彥
                                      法  官  李育信
以上正本證明與原本無異。
如不服本判決應於收受本判決後10日內向本院提出上訴書狀，並
應敘述具體理由，如未敘述上訴理由者，應於上訴期間屆滿後20
日內補提理由書狀於本院（均須按他造當事人之人數附繕本）「
切勿逕送上級法院」。
中　　華　　民　　國　　96　　年　　12　　月　　5 　　日
　　　　　　　　　　   　 　 　　　　 書記官  廖佳玲
附錄本案論罪科刑法條全文
中華民國刑法第215條
從事業務之人，明知為不實之事項，而登載於其業務上作成之文
書，足以生損害於公眾或他人者，處3年以下有期徒刑、拘役或5
百元以下罰金。
中華民國刑法第216條
行使第210條至第215條之文書者，依偽造、變造文書或登載不實
事項或使登載不實事項之規定處斷。
稅捐稽徵法第41條
納稅義務人以詐術或其他不正當方法逃漏稅捐者，處5年以下有
期徒刑、拘役或科或併科新台幣 6 萬元以下罰金。
稅捐稽徵法第43條
教唆或幫助犯第41條或第42條之罪者，處3 年以下有期徒刑、拘
役或科新台幣6 萬元以下罰金。
稅務人員、執行業務之律師、會計師或其他合法代理人犯前項之
罪者，加重其刑至2分之1。
稅務稽徵人員違反第33條規定者，除觸犯刑法者移送法辦外，處
1 萬元以上5 萬元以下罰鍰。
稅捐稽徵法第47條
本法關於納稅義務人、扣繳義務人及代徵人應處徒刑之規定，於
左列之人
適用之：
一  公司法規定之公司負責人。
二  民法或其他法律規定對外代表法人之董事或理事。
三  商業登記法規定之商業負責人。
四  其他非法人團體之代表人或管理人。
